臺灣高等法院臺中分院刑事判決　　　　96年度上訴字第1497號
上　訴　人　臺灣臺中地方法院檢察署檢察官
上　訴　人
即　被　告　乙○○
上列上訴人因被告毒品危害防制條例案件，不服臺灣臺中地方法
院中華民國96年3月30日96年度訴字第771號第一審判決（起訴
案號：臺灣臺中地方法院檢察署96年度毒偵字第504號），提起
上訴，本院判決如下：
    主  文
上訴駁回。
    事實及理由
一、本案經本院審理結果，認第一審判決認事用法及量刑均無不
    當，應予維持，並引用第一審判決書記載之事實、證據及理
    由（如附件） 。
二、上訴人即被告乙○○在本院未提出其他有利之證據及辯解，
    其上訴無理由，應予駁回。
三、臺灣臺中地方法院檢察署檢察官上訴意旨略以：
(一)、被告乙○○除有如附件原審判決書認定施用第一級毒品犯行
    外（即95年11月20日19時，施用第一級毒品海洛因一次），
    另自95年11月1日起至95年11月21日9時40分為警查獲前（除
    原審所認定之施用行為），有施用第一級毒品海洛因多次之
    行為，因認被告另涉有毒品危害防制條例第10條第1項之罪
    嫌，且此部分與原審判決有罪部分有集合犯之實質上一罪關
    係。
(二)、本件起訴被告施用第一級毒品之行為，均在95年7月1日修法
    施行之後，在法律評價上，係利用同一機會反覆實行同種犯
    罪，具有反覆實施之特性，非屬一行為一罪之數罪併罰之範
    疇，依集合犯包括一罪，應僅接受一次刑法之評價。
(三)、原審認被告坦承另有多次施用海洛因之行為，除被告惟一之
    自白外，尚乏其他積極證據足資憑斷，故不另為無罪之諭知
    。惟在本件施用毒品之案件，除被告自白上開多次施用毒品
    行為外，尚有其驗尿報告作為佐證，足證被告自白與事實相
    符。
(四)、施用毒品具有成癮之特性，基於被告反覆成習施用行為之常
    態，聲請鑑定被告之毛髮，以佐證被告自白多次施用毒品之
    行為云云。
四、惟查：
(一)、施用毒品之罪，在修正刑法於95年7月1日施行之前，無論實
    務上或理論上，一向認為施用完畢之後，其犯罪即屬成立，
    而多次施用毒品之情形，亦認均係成立連續犯，從無依集合
    犯所謂包括一罪處斷之例。而刑法修正後，已將連續犯之規
    定刪除，是就施用毒品之罪，自應就其各次施用之行為分別
    論科，始符刑法修正之本旨，殊不因刑法連續犯之刪除，而
    改依集合犯處斷之餘地。是以刑法修正後，就施用毒品罪，
    自應就被告各次之犯行分別舉證始可。本件檢察官起訴被告
    施用施用第一級毒品海洛因之行為，係自95年11月1日起至
    95年11月20日19時止，反覆施用第一級毒品海洛因多次。惟
    檢察官未舉證證明被告各次之具體犯罪行為，原審採有利於
    被告之認定，參酌被告於95年11月21被查獲一次，及檢察官
    所提出之證據，科以被告施用1次（95年11月20日19時）第
    一級毒品海洛因之罪刑，尚無違證據法則。本院審酌全案卷
    證，認為原判決認事用法，並無不合。
(二)、又，刑法第56條連續犯之規定業於94年1月7日修正公布刪除
    ，並於95年7月1日施行，而依新法對於上開反覆實施犯罪模
    式之對應處置，除合於「接續犯」或「包括一罪」之情形外
    ，則僅能依數罪併罰之規定個別處斷。又連續數行為而犯同
    一之罪名，部分之數行為，發生在新法施行前者，新法施行
    後，該部分適用最有利於行為人之法律，若其中部分之一行
    為或數行為，發生在新法施行後者，該部分不能論以連續犯
    （最高法院95年第8次刑事庭會議決議意旨參照）。而依最
    高法院86年台上字第3295號判例意旨，數行為於同時同地或
    密切接近之時地實施，侵害同一之法益，各行為之獨立性極
    為薄弱，依一般社會健全觀念，在時間差距上，難以強行分
    開，在刑法評價上，以視為數個舉動之接續施行，合為包括
    之一行為予以評價，較為合理，方屬接續犯之範疇，足見「
    接續犯」之成立，係以時、空密接性為前提要件，即透過對
    於同一法益之同種類侵害行為繼續不間斷之實行，業已稀釋
    個別行為之獨立性，致使刑法評價時將之視為單一、整體之
    犯罪行為，以符合社會一般人對於行為概念之認知，並與行
    為人之犯罪目的相互結合；至於學理上「包括一罪」概念中
    ，與施用毒品之犯罪型態較有關聯者，應屬「集合犯」之態
    樣，此即依一般社會通念，特定犯罪行為具有反覆實施之特
    性，立法者於制定刑罰法律之初，亦已認知該種行為類型之
    反覆性，而有意藉由法條中客觀構成要件之行為要素，含括
    上開具有反覆實施特性之數個犯罪行為，仍僅接受一次刑法
    之評價為已足。然施用毒品犯罪，或為零星偶一之施用，或
    長期不間斷的反覆施用，均有其可能性，是自難認立法者於
    制定刑罰法律之初，已認知施用毒品行為必屬具反覆性之犯
    罪，且有意藉由法條中客觀構成要件之行為要素，含括上開
    具有反覆實施特性之數個犯罪行為。況實務上最高法院歷來
    僅將專以觸犯該等法條之罪，為其日常生活之職業者之常業
    犯，認為其性質上屬多數行為之集合犯，在法律上將之擬制
    為一罪（即學理上稱之實質上一罪）（參照最高法院92年度
    台上字第5115號、92年度台上字第4959號、93年度台上字第
    3609號、94年度台上字第4567號等裁判意旨），而本次刑法
    修正既依據「刑罰公平原則」之考量，刪除有關連續犯之規
    定，並將含有連續犯性質之常業犯一併全數刪除（參見刑法
    修正草案總說明），則再以集合犯之概念評價多數施用毒品
    之行為，即有不當。因此，多次施用毒品犯罪之行為，當無
    論以「集合犯」之餘地，此時則應回歸一般刑法上行為單、
    複數之認定，而予論罪科刑，較稱妥適。是縱使驗尿結果可
    得證明被告於95年11月20日，有施用第一級毒品犯行，然該
    驗尿結果僅能證明被告於採尿前採尿前96小時內有施用第一
    級毒品海洛因之犯行，此業經原審判決論述綦詳（見原審判
    決書第2頁），檢察官認該次驗尿可得證明被告另自95年11
    月1日起至95年11月21日9時40分為警查獲前（除原審所認定
    之施用行為），有施用第一級毒品海洛因多次之犯行，與原
    審認定被告於95年11月20日之施用毒品行為（即有罪部分）
    ，有集合犯之實質上一罪關係，自有誤會。
(三)、另按頭髮中毒品之鑑定，係基於「習慣性」吸毒者之頭髮，
    可內崁人體曾經吸食過的微量毒品，並隨時程滯留於生長的
    各個頭髮片段中，惟頭髮片段呈現毒品陽性反應，並無法精
    確計算出其施用毒品時間、施用頻率（每天施用幾次或多少
    天施用一次），亦無法藉由檢驗方法推算各節，經法務部調
    查局以96年3月27日調科壹字第09600119830號函覆本院甚明
    （見本院卷第22頁），故欲藉由頭髮鑑定，以「計算出其施
    用毒品時間、施用頻率」實屬不能，則檢察官聲請鑑定被告
    之毛髮，以佐證被告反覆多次施用毒品成習之行為，即無必
    要。
(四)、綜上所述，本件檢察官之上訴為無理由，應予駁回。
五、本件被告乙○○經合法傳喚，無正當理由不到庭，爰依刑事
    訴訟法第371條之規定，不待其陳述，逕行判決。
據上論斷，應依刑事訴訟法第368條、第373條、第371條，判決
如主文。
本案經檢察官甲○○到庭執行職務。
中　　華　　民　　國　　96　　年　　7 　　月　　12　　日
            刑事第八庭  審判長法  官  羅  得  村
                              法  官  張  靜  琪
                              法  官  陳  宏  卿
上列正本證明與原本無異。
如不服本判決應於收受送達後十日內向本院提出上訴書狀，其未
敘述上訴之理由者並得於提起上訴後十日內向本院補提理由書（
均須按他造當事人之人數附繕本）。
                              書記官  柯  孟  伶
中　　華　　民　　國　　96　　年　　7 　　月　　13　　日
